【裁判字號】    95,家上,103
【裁判日期】    950829
【裁判案由】    返還不當得利
【裁判全文】
臺灣高等法院民事判決                 95年度家上字第103號
上  訴  人  丁○○
            乙○○
共      同
訴訟代理人  金  鑫律師
複 代理 人  周幸樺律師
被 上訴 人  魏天況
            戊○○
            丙○○
共      同
訴訟代理人  魏錦芳律師
上列當事人間請求返還不當得利事件，上訴人對於中華民國95年
2月3日台灣台北地方法院 94年度家訴字第148號第一審判決提起
上訴，本院於95年8月15日言詞辯論終結，判決如下：
    主  文
原判決關於命上訴人給付超過各應給付被上訴人每人新台幣拾
玖萬貳仟貳佰伍拾玖元本息部分暨訴訟費用之裁判均廢棄。
上開廢棄部分，被上訴人在第一審之訴駁回。
其餘上訴駁回。
第一、二審訴訟費用由上訴人負擔百分之九十，餘由被上訴人負
擔。
    事實及理由
一、程序部分：按當事人不得提出新攻擊或防禦方法。但有下列
    情形之一者，不在此限：(六)如不許其提出顯失公平者，民事
    訴訟法第447條第1項第6款定有明文 。本件被上訴人主張上
    訴人於本院始主張自遺產中扣除其替兩造父母支付之生活費
    、醫療費、看護費及喪葬費等費用，屬提出新攻擊方法，應
    不予准許云云。惟查上訴人雖於本院始提出前開主張及證據
    ，然上訴人於原審係主張系爭房地屬其所有，被上訴人無權
    對系爭房地主張權利，惟依據被上訴人主張系爭房地為兩造
    之母劉玉娥所有，則若不許上訴人扣抵其為母親劉玉娥所支
    出之費用，即有顯失公平之情，本諸前揭規定，應准許其提
    出，以昭公平，合先敘明。
二、被上訴人主張略以：兩造之父魏國維於民國61年間依國防部
    辦理現役軍官輔助購買住宅方案，向財政部國有財產局申請
    分期付款購買台北市○○區○○段1小段108地號土地（應有
    部分1/4），並於同年在其上起造門牌號碼台北市○○路115
    巷4弄5號房屋（下稱系爭房地），嗣即登記為所有權人。因
    上訴人並不具前開輔助購置住宅基地申請人資格，且當時上
    訴人分別為23、20歲，顯無資力購地建屋，況前開房屋之起
    造人亦為魏國維，故上訴人主張系爭房地為其等購買，僅係
    信託登記魏國維為所有權人云云，顯不足採。魏國維於91年
     8月17日去世，系爭房地即繼承登記於兩造之母劉玉娥名下
    ，劉玉娥於92年1月14日去世後，共遺有新台幣（下同）432
    萬1090元之遺產總額（包括系爭房地、存款及有價證券），
    被上訴人依法就劉玉娥之遺產有繼承權。又魏國維就系爭房
    地雖以遺囑表示由上訴人 2人繼承，惟該遺囑僅為影本，且
    內容與實情不符，應不足採。縱認該遺囑為真，被上訴人亦
    有特留分，況系爭房地既經繼承登記為劉玉娥所有，足見上
    訴人當時已就該房地拋棄繼承權。再者，被上訴人係請求繼
    承劉玉娥之遺產，亦與魏國維之遺囑無涉。又上訴人均另有
    置產，並未居住於系爭房地，系爭房地仍非屬其等賴以居住
    之不動產。被上訴人已依臺灣地區與大陸地區人民關係條例
    （下稱兩岸關係條例）第66條規定向法院為繼承之表示，然
    系爭房地經上訴人於92年3月4日辦理繼承登記為共有人，動
    產部分亦經上訴人變賣或持有，上訴人就超過其應繼分部分
    自有不當得利情事，被上訴人自得請求上訴人返還。又魏國
    維為公務員，退休後每月有退休俸可領，生活費、醫療費及
    看護費均無須上訴人負擔，且上訴人僅持有魏國維之醫療費
    收據，難謂該費用即係其支付。而魏國維之喪葬費17萬元及
    墓地費10萬8540元，自奠儀10萬2000元、魏國維存款及喪葬
    津貼中支付亦已足，並無須由上訴人負擔。且上訴人就看護
    費及雜支費均無憑據，又辦理魏國維遺產登記費用係劉玉娥
    支付，上訴人僅係代為申報。況被上訴人並非請求繼承魏國
    維之遺產，自不生分擔前開費用之問題。再者，上訴人亦未
    替劉玉娥支付看護費及生活費8萬元予戊○○之子魏伯華 。
    上訴人主張代墊劉玉娥生活費5萬元及雜支3萬元均無憑據，
    且上訴人提出部分看護費及醫療費收據僅能證明其代為辦理
    該事務，難認該金額即由其墊付。況劉玉娥生前享有魏國維
    逝世後月退休俸半俸之收入，亦足以支付前開費用。再者，
    劉玉娥之喪葬費１７萬元及辦理遺產繼承登記相關費用４萬
    7144元固可從遺產支出，惟該費用應由全體繼承人分擔，而
    不應僅由被上訴人負擔。爰依民法第179條、 第1138條及第
    1141條規定請求上訴人返還超過其應繼分之不當得利等語，
    並求為判決：上訴人應共同給付被上訴人各86萬4218元，並
    自起訴狀繕本送達上訴人翌日起至清償日止，按年息5%計算
    之利息（原審判決被上訴人勝訴，上訴人不服提起上訴）。
    並答辯聲明：(一)上訴駁回。(二)第二審訴訟費用由上訴人負擔
    。
三、上訴人則以：建物第１次總登記之登記名義人並非即為實際
    出資之起造人，系爭房屋實係國防部眷管處專案撥款至軍眷
    合作社，再由軍眷合作社統一發包建造，建造完成後再以抽
    籤方式分配予符合資格之官兵承住並取得所有權，基地則由
    配得住房之官兵承買。上訴人因此與魏國維協議，由魏國維
    具名向國防部申請配住系爭房屋及向財政部國有財產局承買
    基地應有部分，並以所有權登記名義人身分設定抵押權予中
    國農民銀行辦理優惠利率貸款，惟貸款均由上訴人共同繳納
    ，將來該房地亦歸上訴人所有，故上訴人始為實際申請配屋
    及出資購買基地之所有權人，可認定上訴人與魏國維間已有
    信託合意，信託關係因此即成立，當時信託法尚未施行，故
    無須辦理信託登記。按信託關係並不因魏國維死亡而消滅，
    魏國維仍負有於上訴人終止信託關係時返還系爭房地予上訴
    人之義務。至魏國維於自書遺囑中表示系爭房地「交由劉玉
    娥繼承管業」云云，僅係指由劉玉娥承繼該義務，並非移轉
    所有權予劉玉娥，故系爭房地仍屬信託財產，並非魏國維或
    劉玉娥之遺產範圍。況魏國維已於遺囑中表示該房地由上訴
    人繼承，被上訴人就該部分自不得主張繼承。又前開遺囑確
    為魏國維所立，證人甲○與上訴人有嫌隙，其證詞有偏頗被
    上訴人之情事，且其證詞有矛盾，不足採信。再者，系爭房
    地係由上訴人及家人設籍居住，依兩岸關係條例第67條第４
    項但書規定，被上訴人亦不得主張繼承。縱認系爭房地仍屬
    遺產，惟上訴人替魏國維支付13萬7700元看護費、23萬2497
    元住院費及５萬元雜支，亦替劉玉娥支付21萬0832元之看護
    費及日常生活開支、2萬5090元住院費及3萬元雜支，前開費
    用共計68萬6119元，均屬被繼承人於死亡前應負擔之債務，
    上訴人自得請求自被繼承人之遺產中清償。又上訴人替魏國
    維支付17萬元喪葬費、 10萬8540元墓地費及6萬7835元繼承
    代辦費，亦替劉玉娥支付17萬元喪葬費、 2萬5440元墓地費
    用及4萬7144元遺產分割費，共支出58萬8959元。 按遺產管
    理、分割及執行遺囑之費用均可由遺產中支付之。喪葬費性
    質上屬繼承費用，亦可由遺產中支付之，而上訴人辦理魏國
    維喪禮僅收取1萬2100元奠儀，扣除後， 上訴人墊付之金額
    仍有57萬6859元，自可主張自遺產總額中扣除等語，資為抗
    辯。爰上訴聲明：(一)原判決廢棄。(二)廢棄部分，被上訴人在
    第一審之訴駁回。(三)第一、二審訴訟費用由被上訴人負擔。
四、兩造不爭執之事實：
  (一)兩造均為魏國維、劉玉娥所生之子女，而被上訴人為大陸地
    區人民，上訴人為臺灣地區人民。
  (二)系爭房地於63年1月28日登記房屋新建所有權人係魏國維，
    魏國維於91年8月17日死亡，系爭房地經劉玉娥於91年9月30
    日辦理繼承登記於劉玉娥名下。 嗣劉玉娥於92年1月14日死
    亡，留有系爭房地、投資、現金等遺產。
  (三)財政部臺北市國稅局原核定兩造被繼承人劉玉娥之遺產除系
    爭房地外，動產部分有華南商業銀行現款60萬元、寶島銀行
    及郵局存款各1000元，其餘為有價証券，核定劉玉娥之遺產
    總值為439萬6190元，並核定門牌號碼臺北市○○路○段40巷
    105號6樓房屋非屬被繼承人劉玉娥之遺產，再扣除誤列部分
    7萬5100元後，共值432萬1090元。
  (四)被上訴人於93年11月2日向原法院具狀聲明繼承被繼承人劉
    玉娥之遺產，經法院於同年月8日准予備查在案。
  (五)兩造被繼承人劉玉娥之所有遺產業經上訴人自行分割均分完
    畢，其中系爭土地係由上訴人分別共有，應有部分各1/8，
    系爭房屋係由上訴人分別共有，應有部分各1/2 。
五、茲就兩造爭點分述本院得心證之理由如下：
  (一)系爭西藏路房地是否為上訴人出資興建，信託登記魏國維名
    義？
    1.經查系爭西藏路房屋係於61年9月6日興建完成，並於63年
      1月28日辦理第1次所有權登記，所有權人登記為魏國維，
      坐落基地則為魏國維與訴外人吳元、楊浩然、周春波所共
      有，應有部分各為1/4， 此有建物登記簿、土地登記簿在
      卷足憑（見原審卷第99至101、108至110頁）。 基於不動
      產登記之絕對效力（土地法第43條規定參照），系爭西藏
      路房地之所有權人即為魏國維。
    2.上訴人雖辯稱系爭西藏路房地係由其貸款購置，並信託登
      記予魏國維云云，惟此為被上訴人所否認，上訴人自應就
      此與登記不符有利於己之變態事實負舉證之責。查建物登
      記簿所載系爭房屋登記原因係新建 ，且為第1次登記所有
      權，所有權人為魏國維，最早即係以魏國維名義申領建照
      為起造人，完成建築後即登記為所有權人。另系爭房屋基
      地部分， 依據土地登記簿記載，係魏國維於61年6月30日
      向財政部國有財產局價購土地應有部分1/4 （即登記原因
      發生日期）。再按系爭房地當年承購時之「承購國有非公
      用土地分期付款買賣契約書」（見原審卷第43頁），系爭
      房地於 61年2月24日係由魏國維依據行政院 (61) 財字第
      9267號令核定「輔導國軍有眷官兵購置住宅價購非公用土
      地分期付款原行」之規定，向財政部國有財產局台灣北區
      辦事處承購，因魏國維當時擔任上校副處長，上訴人為其
      家眷，為兩造所不爭，足證當時係由魏國維以有眷官兵身
      分，提出申請分期付款購地，而自行出資申請建照起造房
      屋。按政府輔助軍職人員購置住宅或配住眷村，自以具備
      軍職身份並符合其服務年資等一定條件等資格，從而系爭
      房屋當時係由魏國維以軍職身份，申請輔助購置住宅基地
      ，故申請新建之原始起造人亦屬魏國維，上訴人非原始建
      物起造人或所有權人，並不具申請人之資格，僅為眷屬，
      不可能申請配屋或出資價購土地，況依登記簿所載系爭房
      地於63年9月10日曾設定第1順位抵押權予中國農民銀行貸
      款15萬8332元，衡情自係支付購買系爭房地價金所需，不
      須由上訴人另行出資支應，上訴人丁○○、乙○○係分別
      於38年3月27日、41年6月17日出生，有戶籍謄本附卷可按
      （見原審卷第118至121頁），則系爭房屋於61年購地起造
      時，丁○○年僅23歲，乙○○剛滿20歲，以當時之年齡，
      縱有就業亦所得有限，既未舉證衡情自不足以認定由其出
      資購地並起造系爭房屋，所辯系爭房屋由上訴人出資而信
      託魏國維名義登記云云，並不可採。
    3.上訴人雖舉魏國維之自書遺囑，內容謂「所留有台北市○
      ○路115巷4弄5號4樓房屋乙戶…再交由在台兒子滬生、全
      中2人繼承，在鄉家人、子女，無權過問 ，因該屋為在台
      兒子合資分期付款方式購置」云云（影本見原審卷第77頁
      ），稱系爭房地非劉玉娥遺產，因所敘事實與上述證據有
      悖，已難採信。又影本可能被變造，上訴人始終未提出所
      謂魏國維自書遺囑之正本以供比對或送請鑑定，證人即兩
      造叔父甲○雖於上訴人訴訟代理人訊問時該遺囑影本有可
      能為魏國維所書寫，但同時稱應拿出原本，且已到場證稱
      ：「（魏國維生前有無寫遺囑？）沒有。」「（魏國維生
      前有無說遺產如何安排？）沒有，一直沒跟我說。」「（
      有否看過原審卷第77至79頁遺囑）沒看過，都不知道，」
      「台北市○○路115巷4弄（5號房子當時是誰買的？） 我
      哥哥買的，原來圓山眷舍。」等語（見本院卷第69頁）明
      確，並沒有所謂魏國維遺囑交代系爭房地乙事。上訴人復
      未提出任何積極證據證明其與魏國維間就系爭房地存有何
      信託關係，其所辯要無足取。
    4.又觀諸台北市建成地政事務所電腦列載台北市土地建物異
      動清冊第2頁（見原審卷第111頁）， 91年8月17日魏國維
      死亡， 同年9月24日由劉玉娥繼承登記系爭基地所有權應
      有部分1/4 。另建物部分，依據建成地政事務所電腦列印
      之異動索引資料（見原審卷第113頁），91年8月17日魏國
      維逝世後， 係由配偶劉玉娥於91年9月30日繼承登記系爭
      建物所有權全部。從上可悉，兩造被繼承人魏國維逝世後
      ，其遺產即系爭房地所有權，係於上訴人聲明拋棄繼承權
      後， 始由其配偶劉玉娥分別於91年9月24日、同年月30日
      辦理繼承登記為所有權人。則系爭房地已歸屬劉玉娥為所
      有權人，本件兩造所爭執者為被繼承人劉玉娥之遺產，與
      魏國維遺產無涉，況上訴人復無法證明魏國維自書遺囑之
      真正，則有關之遺產之權利自不受該遺囑之拘束。
  (二)系爭西藏路房地是否上訴人賴以居住之不動產？
    1.按被繼承人在臺灣地區之遺產，由大陸地區人民依法繼承
      者，其中有以不動產為標的者，應將大陸地區繼承人之繼
      承權利折算為價額。但其為臺灣地區繼承人賴以居住之不
      動產者，大陸地區繼承人不得繼承之，於定大陸地區繼承
      人應得部分時，其價額不計入遺產總額，臺灣地區與大陸
      地區人民關係條例第67條第4項定有明文。
    2.上訴人又主張系爭房地係其賴以居住者云云，復為被上訴
      人所否認。查上訴人丁○○與其配偶張世芳、子女魏靜雯
      、 魏益群、魏哲群共同設籍於臺北市○○○路○段146號3
      樓，上訴人乙○○與其配偶連秀敏、子女魏怡蘋、魏宜萱
      、魏肇緯共同設籍於臺中市○○路○段255號5樓之2，均有
      上述戶籍謄本附卷可按。上址並為其送達址，確為上訴人
      之住所。是上訴人既居住他處，因各有工作分別在外地購
      有房屋自住，縱然上訴人曾有部分子女在系爭房地居住，
      尚非台灣地區與大陸地區人民關係條例第67條第 4項但書
      所指為台灣地區繼承人賴以居住之不動產者，又未提出其
      他證據證明上訴人賴以居住於系爭房地之事實，故上訴人
      此部分所辯，亦無可採。
  (三)被上訴人得否請求上訴人返還不當得利？
    1.按無法律上之原因而受利益，致他人受損害者，應返還其
      利益，民法第179條定有明文。
    2.查系爭房地雖原為魏國維所有，於魏國維91年 8月17日死
      亡後，即由劉玉娥辦理繼承登記為其所有，嗣劉玉娥於92
      年 1月14日死亡，系爭西藏路房地即成為被繼承人劉玉娥
      之遺產一部分。則被上訴人基於被繼承人劉玉娥法定繼承
      人之地位，自得繼承劉玉娥之所有遺產，就其中不動產即
      系爭西藏路房地部分，自得繼承後為分配。然劉玉娥之所
      有遺產業經上訴人二人自行分割分配完畢，復為兩造所不
      爭執。是上訴人無法律上之原因逕自分割被上訴人所得繼
      承之被繼承人劉玉娥遺產而受利益，致被上訴人未能取得
      其應得部分受有損害，被上訴人依民法第179條規定， 請
      求上訴人以現金折算各自返還其所得受分配部分，自屬正
      當。
  (四)被上訴人各得請求給付之金額為若干元？
    1.按被繼承人在臺灣地區之遺產，由大陸地區人民依法繼承
      者，其所得財產總額，每人不得逾200萬元 ，臺灣地區與
      大陸地區人民關係條例第67條第1項前段定有明文 。又按
      繼承人自繼承開始時承受被繼承人財產上之一切權利及義
      務；關於遺產管理、分割及執行遺囑之費用，由遺產中支
      付之。民法第1148條、1150條亦定有明文。職是，被繼承
      人死亡前所負擔債務及有關之喪葬費用、遺產管理、遺產
      分割及執行遺囑之費用，不僅為繼承人個人之利益，且遺
      產債權人及其他利害關係人亦受利益，故此費用應由遺產
      中支付之，屬於繼承財產之範圍，自得自被繼承人之遺產
      中清償之。
    2.查上訴人於被繼承人劉玉娥生前曾代為墊支看護、日常生
      活開支、住院等費用及於劉玉娥死亡後為全體繼承人支付
      葬喪費、墓地費、遺產分割費等共益費用，就此部分費用
      ，上訴人主張應自被繼承人之遺產中為清償及扣抵，自為
      可採。又因本件兩造所爭執為劉玉娥之遺產，並非繼承魏
      國維之遺產，被上訴人並非請求上訴人返還繼承自魏國維
      之遺產，本件係請求上訴人返還被繼承人劉玉娥之遺產，
      是關於魏國維之看護費、住院費、雜支等費用，顯不得自
      劉玉娥遺產中扣除。
    3.關於扣抵金額：
      (1)看護費、日常生活開支部分 ：上訴人主張自91年3月21
        日至5月中旬止， 訴外人魏伯華（即被上訴人戊○○之
        兒子）來台照料魏國維、劉玉娥，支付其2個月共8萬元
        費用，為被上訴人所否認，且查魏國維生前有月退休俸
        可支領，況自身尚有存款，顯無可能由上訴人承擔看護
        費用，上訴人復未舉證證明確由其支付，況當時係照顧
        魏國維，無從證明何部分為照顧被繼承人劉玉娥所支出
        ，尚無法扣抵。又上訴人主張為劉玉娥支付日常生活開
        支每月1萬元，自91年6月至10月前後5個月計支出5萬元
        ； 另於91年10月17日至92年1月24日劉玉娥死亡前，為
        劉玉娥聘請外籍監護工支付現代阿信家庭服務股份有限
        公司就業服務費8000元，並於僱用期間支付監護工月薪
        1萬7952元， 前後3.5個月計6萬2832元，另須支付就業
        安定費用每月2000元，繳至92年2月，前後共繳款1萬元
        ，業據提出行政院勞工委員會函、雇主聘僱外籍勞工申
        請書、聘僱外籍監護工名冊、雇主繳交就業服務費用切
        結書、雇主須負擔聘僱外籍監護工費用說明、就業安定
        費繳款單等為憑 (見本院卷第102至104頁)， 其中日常
        生活開支每月1萬元合計5萬元部分，雖未提出單據證明
        ，但衡情生活上不可能無開銷支出，且因屬零碎支出，
        個別取得單據尚有困難，衡諸經驗法則，每月一萬元之
        生活開銷尚屬合理，應予准許，是此部分合計13萬0832
        元（50000+8000+62832+10000=130832），應予扣抵。
      (2)住院費及雜支費部分：上訴人主張為劉玉娥支出自91年
        12月18日起至92年01月24日死亡時止，於台北榮民總醫
        院之住院費用計2萬5090元 ，並為接送劉玉娥往返醫院
        之計程車資、 醫藥用品等雜支3萬元，為被上訴人所否
        認。經查住院費部分業據上訴人提出台北榮民總醫院之
        住院費用單據為憑（見本院卷第106頁）， 尚堪信實，
        至於雜支部分，並無單據為證，且如上述已經支出每月
        1 萬元之日常生活開銷足以因應，自無另行支付雜支之
        必要，故住院費2萬5090元部分應准予扣抵 ，雜支部分
        不應准扣抵。
      (3)被上訴人雖稱劉玉娥於魏國維死亡後尚可支領魏國維生
        前月退休金半俸，足以支應生活， 劉玉娥於92年1月24
        日死亡時，銀行尚有存款60萬2000元足以證明云云。然
        查劉玉娥死亡後銀行存摺內既仍有存款，適足以證明上
        訴人未領取劉玉娥之款項使用，況被上訴人於本件所請
        求返還不當得利，關於劉玉娥遺產之計算，亦包括上揭
        銀行存款，則上訴人代墊付之看護費、日常生活開支及
        住院費自應予扣抵。
      (4)喪葬費、墓地費、遺產分割費部分：上訴人主張劉玉娥
        死亡後支出喪葬費17萬元 、墓地費2萬5440元、遺產分
        割費4萬7144元， 關於喪葬費部分雖未據提出單據為證
        ，比照魏國維過世後支出之情況（見本院卷第95頁），
        劉玉娥過世後支出喪葬費17萬元應認為相當；關於墓地
        費部分，上訴人業提出聯勤國軍示範公墓管理處之收據
        為證（見本院卷第105頁）， 遺產分割費部分亦據提出
        經收款項明細表為憑（見本院卷第107頁）， 且均為被
        上訴人所自認（見本院卷第160頁辯論意旨狀 ），復據
        證人甲○證述：劉玉娥過世未收奠儀，因快過年未發訃
        文，家屬只祭拜一下等語無誤（見本院卷第69頁）。從
        而，此部分均堪信為真實，合計金額24萬2584元（
        170000+25440+47144=242584）應准扣抵。
      (5)從而，上訴人為被繼承人劉玉娥所支出之費用合計為39
        萬8506元（130832+25090+242584=398506），就此部分
        費用，上訴人請求就被繼承人之遺產中扣除之，應予准
        許。
   4.是以， 扣抵上訴人為被繼承人劉玉娥生前所代為墊支之照
     護費用 ，及於被繼承人死亡後為全體繼承人之利益所支出
     之繼承等費用，被繼承人劉玉娥之所有遺產共值392萬2584
     元（0000000- 000000=0000000），按兩造之應有部分1/5
     計算 ，每人原可分得金額為78萬4517元 （0000000 ÷5 =
     784516.8小數點以下四捨五入）。因上訴人有2人，其對於
     被上訴人各有39萬2259元（784517÷2 =392258.5小數點以
     下四捨五入）之不當得利應予返還。
六、綜上所述，被上訴人本於繼承及不當得利之法律關係，請求
    上訴人各給付被上訴人每人各39萬2259元，並自起訴狀繕本
    送達上訴人翌日即94年5月28日起至清償日止，按年息5% 計
    算之利息，為有理由，應予准許。逾此所為請求，為無理由
    ，應予駁回。原審就超過上開應准許部分，為上訴人敗訴之
    判決，自有未洽。上訴意旨就此部分指摘原判決不當，求予
    廢棄改判，為有理由。至於上開應准許部分，原審判命上訴
    人給付，核無違誤，上訴意旨，就此部分，指摘原判決不當
    ，求予廢棄，為無理由，應駁回其上訴。
七、因魏國維遺囑並無原本，且本件事證已明並無送鑑定必要，
    兩造其餘攻擊或防禦方法及未經援用之證據，經本院斟酌後
    ，認為均不足以影響本判決之結果，自無逐一詳予論駁之必
    要，併此敘明。
八、據上論結，本件上訴為一部有理由，一部無理由，依民事訴
    訟法第450條、第449條第1項、第79條、第85條第1項前段，
    判決如主文。
中    華    民    國    95    年    8     月    29    日
                    民事第七庭
                        審判長法  官  鄭三源
                              法  官  周美月
                              法  官  黃嘉烈
正本係照原本作成。
上訴人如不服本判決，應於收受送達後20日內向本院提出上訴書
狀，其未表明上訴理由者，應於提出上訴後20日內向本院補提理
由書狀（均須按他造當事人之人數附繕本）上訴時應提出委任律
師或具有律師資格之人之委任狀；委任有律師資格者，另應附具
律師資格證書及釋明委任人與受任人有民事訴訟法第466條之1第
1項但書或第2項（詳附註）所定關係之釋明文書影本。
被上訴人不得上訴。
中    華    民    國    95    年    8     月    30    日
                              書記官  倪淑芳
附註：
民事訴訟法第466條之1（第1項、第2項）：
對於第二審判決上訴，上訴人應委任律師為訴訟代理人。但上訴
人或其他法定代理人具有律師資格者，不在此限。
上訴人之配偶、三親等內之血親、二親等內之姻親，或上訴人為
法人、中央或地方機關時，其所屬專任人員具有律師資格並經法
院認為適當者，亦得為第三審訴訟代理人。


司法院資訊處製作；財團法人民間司法改革基金會備份。
